ACORDAO-COMPLETO-2443287

ACÓRDÃO 4059/2020 ATA 47/2020 - PLENÁRIO

VISTOS, relatados e discutidos estes autos de Representação formulada pela Seccional de Mato Grosso do Sul da Ordem dos Advogados do Brasil (OAB/MS) em face de possíveis irregularidades decorrentes da paralisação das obras de duplicação da rodovia federal BR/163 promovida pela Concessionária MSVia,  
ACORDAM os Ministros do Tribunal de Contas da União, reunidos em Sessão Extraordinária do Plenário, diante das razões expostas pelo Relator, em:    
9.1. conhecer da Representação, nos termos do arts. 235 e 237 do Regimento Interno do TCU;   
9.2. informar à representante que a atuação da Agência Nacional de Transportes Terrestres sobre as possíveis irregularidades noticiadas é objeto de fiscalização pelo Tribunal de Contas da União nos processos de controle externo TC Processo 012.624/2017-9 (rel. Min. Bruno Dantas) ,     TC Processo 010.222/2019-7 (rel. Min. Raimundo Carreiro) , TC Processo 031.985/2016-5 (rel. Min. Augusto Nardes) e TC Processo 024.813/2017-6 (rel. Min. Bruno Dantas) ;
9.3. apensar definitivamente os autos desta Representação aos autos do TC Processo 010.222/2019-7, rel. Min. Raimundo Carreiro, com fulcro nos arts. 36 e 40, inciso I, da Resolução TCU 259/2014; e
9.4. dar ciência deste Acórdão à Agência Nacional de Transportes Terrestres e à representante, informando que o inteiro teor da deliberação pode ser consultado no endereço www.tcu.gov.br/acordaos.

Representação a respeito de possíveis irregularidades ocorridas em razão da paralisação das obras promovidas pela concessionária e simultaneamente aumento do valor do pedágio.

Agência Nacional de Transportes Terrestres.

3. Representante: Ordem dos Advogados do Brasil - Seção de Mato Grosso do Sul

13.1. Ministros presentes: José Mucio Monteiro (Presidente), Walton Alencar Rodrigues, Benjamin Zymler, Augusto Nardes, Aroldo Cedraz, Raimundo Carreiro (Relator), Ana Arraes, Bruno Dantas e Vital do Rêgo.
13.2. Ministros-Substitutos presentes: Augusto Sherman Cavalcanti, Marcos Bemquerer Costa, André Luís de Carvalho e Weder de Oliveira.

RAIMUNDO CARREIRO

Trata-se de Representação formulada pela Seccional de Mato Grosso do Sul da Ordem dos Advogados do Brasil (OAB/MS) em face de possíveis irregularidades decorrentes da paralisação das obras de duplicação da rodovia federal BR/163 promovida pela Concessionária MSVia. 
2.	Após exame técnico dos autos, a Secretaria de Fiscalização de Infraestrutura Rodoviária e de Aviação Civil (SeinfraRodoviaAviação) propôs, em instrução às peças 26 a 28, conhecer da representação e arquivá-la considerando que a matéria vertida neste feito está sendo tratada em outros processos que tramitam nesta Casa, in verbis: 
"INTRODUÇÃO
1.	Cuidam os autos de representação a respeito de possíveis irregularidades ocorridas em razão da paralisação das obras promovidas pela Concessionária MSVia e simultaneamente aumento do valor do pedágio.
HISTÓRICO 
2.	Em decorrência da paralisação das obras de duplicação da rodovia federal BR/163, a OAB-MS impetrou Ação Civil Pública em desfavor da Concessionária MSVia peticionando imediata suspensão da cobrança de pedágio, uma vez que as obras estavam suspensas, ou, alternativamente, a retomada total das obras (peça 5, p. 4) . Havia também pedido para audiência de conciliação.
3.	Todavia, a referida Ação Civil Pública foi extinta sem solução de mérito (peça 4) , dessa forma a OAB-MS reporta a este Tribunal a situação encontrada na rodovia federal BR/163 (obras paralisadas e valor alto de pedágio) para a adoção de medidas cabíveis, propondo que a unidade técnica efetue uma representação com base nos documentos anexados aos autos.
EXAME DE ADMISSIBILIDADE
4.		Inicialmente, deve-se registrar que a matéria é de competência do Tribunal, refere-se a responsável sujeito a sua jurisdição, está redigida em linguagem clara e objetiva, contém nome legível, qualificação e endereço do representante, bem como encontra-se acompanhada de suficientes indícios concernentes à irregularidade ou ilegalidade.
Ainda, conforme dispõe o art. 103, § 1º, in fine, da Resolução - TCU 259/2014, verifica-se a existência do interesse público no trato da suposta irregularidade/ilegalidade, pois a cobrança de pedágio sem contrapartida causa prejuízo aos usuários da rodovia bem como a todos que consomem produtos escoados pela rodovia em questão. 5.	
6.	Segundo o art. 237, inciso VII do RITCU, tem legitimidade para representar ao TCU outros órgãos, entidades ou pessoas que detenham essa prerrogativa por força de lei específica.  O art. 44 da Lei 8906/1994 c/c RITCU trazem legitimidade à OAB para representar ao TCU, em consonância com os precedentes Acórdão 892/2013-TCU-Plenário (Relator Walton Alencar Rodrigues) , Acórdão 3457/2009-TCU-Segunda Câmara (Relator Augusto Sherman) , entre outros.
7.	Dessa forma, a representação poderá ser apurada, para fins de comprovar a sua procedência, nos termos do art. 234, § 2º, segunda parte, do Regimento Interno do TCU, aplicável às representações de acordo com o parágrafo único do art. 237 do mesmo RI/TCU.
EXAME TÉCNICO
8.	O representante junta ao processo parte dos autos da Ação Civil Pública. Nele constam tanto as irregularidades suscitadas pela OAB quanto as manifestações apresentadas pela Concessionária. Nos parágrafos a seguir, pontuaremos, de forma resumida, as supostas ilegalidades, bem como as alegações da MSVia.
9.	O representante alega que a MSVia deveria ter realizado a duplicação de pelo menos 274,1 km até abril 2017, porém em maio de 2017 só havia duplicado 138 km, ou seja, apenas a metade (peça 17) . Ressalta que apenas 57,37 km foram efetivamente duplicados após o início da cobrança de pedágio.
10.	Destaca, ainda, que mais de 2.000 funcionários foram demitidos direta e indiretamente pela concessionária, o que estaria acarretando prejuízo financeiro e social ao Estado de Mato Grosso do Sul.
11.	Ressalta, por fim, que a Concessionária estaria cometendo fraude uma vez que havia se comprometido com a Administração Pública no sentido de afirmar sua capacidade de exercer o objeto contratado, no entanto, não possui capacidade para cumprir o pactuado. Nesse sentido, pediu no âmbito da Ação Civil a suspensão da cobrança da tarifa.
12.	Por sua vez, a Concessionária destacou que por conta da crise (2015) , o tráfego da BR-163/MS não exigia a duplicação integral. Pontuou que a alteração da exigência de duplicação para quando necessário (gatilho) faria com que o projeto fosse viável (projeto econômico-financeiro) . Nesse sentido reforça a necessidade de alterar a aplicação do fator D (peça 19) . Destaca ainda que alguns problemas de licenciamento atrasaram a execução de obras.
Análise
13.	Feita consulta aos sistemas informatizados do Tribunal, foram encontrados outros processos conduzidos por esta Corte de Contas no sentido de apurar as inexecuções contratuais das concessões rodoviárias federais.
14.	O TC Processo 012.624/2017-9, de relatoria do Ministro Bruno Dantas, trata de auditoria operacional, cujo objeto é avaliar o desempenho do Programa de Concessões Rodoviárias Federais (Procrofe) , com destaque para a tempestividade na realização dos investimentos. 
15.	No referido processo, foram auditadas as principais obras executadas por cada uma das concessionárias de rodovias (1ª etapa, 2ª etapa e 3ª etapa) . Em 20/9/2019, foi emitido o Acórdão 2190/2019-TCU-Plenário que recomendou à ANTT a reavaliação dos mecanismos regulatórios, administrativos e contratuais dos ajustes em andamento, relativos à 1ª, 2ª e 3ª etapas do Procrofe a fim de garantir a execução tempestiva das obras que representam investimentos de ampliação de capacidade pelas concessionárias.
16.	A auditoria operacional em questão (TC Processo 012.624/2017-9) teve como desdobramento a realização de outras duas auditorias de conformidade (TC Processo 010.222/2019-7 e TC Processo 033.531/2019-6) , as quais encontram-se 'aguardando pronunciamento do relator' e 'em instrução' pela unidade técnica respectivamente. 
17.	O TC Processo 010.222/2019-7 de relatoria do Ministro Raimundo Carreiro, tem por objetivo avaliar a conformidade dos atos administrativos relacionados à inadimplência, renegociação e relicitação de contratos de concessão de rodovias federais. Entre os objetos da auditoria está o contrato de concessão da BR-163/MS, onde são avaliadas as irregularidades trazidas pelo representante.
Já o TC Processo 033.531/2019-6, de relatoria do Ministro Raimundo Carreiro, tem por objeto fiscalizar os atos administrativos relacionados à inexecução de investimentos na 2ª etapa de concessões de rodovias federais.18.	
Ademais, a temática foi recentemente apreciada em representação (TC Processo 031.985/2016-5) interposta pelo Ministério Público junto ao TCU, onde foram noticiadas irregularidades na condução do Programa de Concessões de Rodovias Federais. Como resultado, foi proferido o Acórdão 2605/2020-TCU-Plenário (Rel. Ministro Augusto Nardes) :19.	
9.2. determinar à Agência Nacional de Transportes Terrestres (ANTT) , com fulcro no art. 43, inciso I, da Lei 8.443/1992, c/c art. 250, inciso II, do Regimento Interno do TCU, que: (...) 
9.2.2. nas concessões das Rodovias BR-040/DF/GO/MG, BR-060/153/262/DF/GO/MG, BR163/MT, BR163/MS, informe quais as medidas que estão pendentes para a conclusão dos processos de caducidade ou relicitação;
20.	Sobre a aplicação do Fator D nas tarifas de pedágio, o contrato de concessão da BR-163/MS também foi objeto de auditoria, no âmbito do TC Processo 024.813/2017-6 (Rel. Ministro Bruno Dantas) , o qual se encontra 'aguardando pronunciamento do relator'.
21.	Assim, as irregularidades apresentadas pela OAB/MS são amplamente conhecidas, e já foram objeto de fiscalização pelo TCU. 
22.	Por fim, conforme as informações públicas disponíveis, a concessionária MSVia apresentou pedido de relicitação (extinção antecipada do contrato) à ANTT, nos termos da Lei 13.448/2017. O processo de relicitação ainda está em andamento, aguardando manifestação do Conselho do Programa de Parcerias de Investimentos.
23.	Portanto, dado que constam no Tribunal vários processos de fiscalização que tratam das inexecuções contratuais observadas nas concessões de rodovias federais, notadamente os processos TC Processo 012.624/2017-9, TC Processo 010.222/2019-7, TC Processo 031.985/2016-5 e TC Processo 024.813/2017-6, que abordam as inexecuções da concessionária em questão e as repercussões nas tarifas de pedágio, propõe-se o arquivamento dos autos após a ciência do representante.
PROPOSTA DE ENCAMINHAMENTO
24.		Ante o exposto, submetem-se os autos à consideração superior, propondo:
	a)  conhecer da representação nos termos do arts. 235 e 237 do Regimento Interno do TCU;
	b) informar ao representante que a atuação da ANTT sobre as irregularidades noticiadas são objeto de fiscalização pelo TCU nos processos de controle externo TC Processo 012.624/2017-9, TC Processo 010.222/2019-7, TC Processo 031.985/2016-5 e TC Processo 024.813/2017-6;
	c) determinar o arquivamento deste processo, e;
	d) dar ciência ao representante e à ANTT acerca da decisão que vier a ser proferida."
3.	É o relatório.

não há

Não atuou.

REPRESENTAÇÃO. OAB/MS. CONTRATO DE CONCESSÃO DA BR/163-MS. SUPOSTAS IRREGULARIDADES APURADAS NO TC 010.222/2019-7. APENSAMENTO DEFINITIVO. CIÊNCIA À REPRESENTANTE.

REPRESENTAÇÃO (REPR)

Secretaria de Fiscalização de Infraestrutura Rodoviária e de Aviação Civil (SeinfraRod).

Relato o presente processo em razão de sorteio realizado nos termos do art. 18-B da Resolução-TCU 175/2005.
2.	Conforme assentado no relatório precedente, trata-se de Representação formulada pela Seccional de Mato Grosso do Sul da Ordem dos Advogados do Brasil (OAB/MS) em face de possíveis irregularidades decorrentes da paralisação das obras de duplicação da rodovia federal BR/163 promovida pela Concessionária MSVia. 
3.	Segundo a representante, a concessionária duplicou apenas metade dos 274,1 quilômetros que deveriam ter sido duplicados. Ainda segundo a OAB/MS, não obstante a suposta inexecução parcial das obras, houve aumento do pedágio cobrado pelo tráfego na referida rodovia.  
4.	Examinados os autos, a SeinfraRodoviaAviação propôs conhecer da representação e arquivá-la considerando que a matéria vertida no feito está sendo tratada em outros processos que tramitam nesta Casa (instrução às peças 26 a 28) . 
5.	Pois bem, a representação deve ser conhecida pois satisfeitos os requisitos de admissibilidade constantes dos arts. 235 e 237 do Regimento Interno do TCU.
6.	Contudo, as supostas irregularidades narradas na representação, conforme pontuado pela unidade técnica, já constituem objeto de fiscalização por parte do Tribunal por meio dos seguintes processos, os quais estão em andamento:
	PROCESSO
	ASSUNTO
	ANDAMENTO

	TC Processo 012.624/2017-9 - Rel. Min. Bruno Dantas
	Auditoria operacional acerca das concessões no âmbito do Programa de Concessões Rodoviárias Federais (Procrofe) , com o objetivo de avaliar a performance dos serviços públicos postos à disposição da sociedade, relacionados à qualidade, à segurança e à tempestividade dos investimentos, tendo em vista aspectos dos produtos entregues e seu real custo para sociedade brasileira
	Apreciação de pedido de reexame

	TC Processo 010.222/2019-7 - Rel. Min. Raimundo Carreiro
	Auditoria para avaliar a conformidade dos atos administrativos relacionados à inadimplência, renegociação e relicitação de contratos de concessão de rodovias federais
	Apreciação do relatório de fiscalização

	TC Processo 031.985/2016-5 - Rel. Min. Augusto Nardes
	Representação formulada pelo Ministério Público junto ao Tribunal de Contas da União - MPTCU a respeito de possíveis irregularidades ocorridas na Agência Nacional de Transportes Terrestres - ANTT na condução das concessões rodoviárias do Procrofe - Programa de Concessões de Rodovias Federais
	Monitoramento

	TC Processo 024.813/2017-6 - Rel. Min. Bruno Dantas
	Auditoria de conformidade relativa à atuação da Agência Nacional de Transportes Terrestres (ANTT) nos processos de revisão tarifária no âmbito do Programa de Concessões de Rodovias Federais (Procrofe) 
	Apreciação das propostas de mérito da unidade técnica

7.	Pertinente pontuar, ademais, que dentre os objetos da auditoria que tramita no                          TC Processo 010.222/2019-7, de minha relatoria, consta juntamente o contrato de concessão da BR-163/MS, onde são avaliadas as possíveis irregularidades trazidas pela representante.
8.	Dessarte, considerando que o objeto da presente representação (possíveis irregularidades no contrato de concessão da BR/163) está contido no TC Processo 010.222/2019-7, convém que o Colegiado promova o apensamento definitivo deste TC Processo 018.484/2019-0 ao TC Processo 010.222/2019-7, nos termos dos arts. 36 e 40, inciso I, da Resolução TCU 259/2014 e comunique o teor da deliberação à representante. 
9.	Ante o exposto, acolho a manifestação da unidade técnica, com os ajustes por mim realizados no que tange ao apensamento, e Voto no sentido de que seja adotado o Acórdão que ora submeto a este Plenário.
TCU, Sala das Sessões Ministro Luciano Brandão Alves de Souza, em 8 de dezembro de 2020.
RAIMUNDO CARREIRO 
Relator